臺灣高等法院臺中分院民事判決
109年度上易字第581號

上  訴  人  王定圭    
訴訟代理人  胡宗典律師
            王家興    

視同上訴人  王正一    


            王水枝    

            王秋棠    

兼 上一 人
訴訟代理人  王平三    

視同上訴人  王清風    
            王清聞    
            王俊昌    


兼 上一 人
訴訟代理人  王俊傑    
視同上訴人  王子琳    


            江貴香    
            陳彩娥    

兼 上三 人
訴訟代理人  王清彬    
視同上訴人  王恆壬    
            王恒川    
            王正雄    
            王正松    


兼 上二 人
訴訟代理人  王正吉    
視同上訴人  王彥允    
            王彥仁    

被 上訴 人  王定國    
訴訟代理人  陳碧櫻    
            賴忠明律師
複 代理 人  洪綠鴻律師
上列當事人間請求分割共有物事件，上訴人對於中華民國109年
8月28日臺灣臺中地方法院106年度訴字第2800號第一審判決提起
上訴，本院於111年6月8日言詞辯論終結，判決如下：
    主  文
一、原判決廢棄。
二、兩造共有坐落臺中市○○區○○段000-0、000-0、000-0、000、000-0、000-2地號土地合併分割如附圖二臺中市○○地
　　政事務所民國110年10月22日甲土測字第000000號土地複丈
　　成果圖（乙案），及附表二「分配位置編號（乙案）」欄所
　　示。
三、第一、二審訴訟費用由兩造按附表一「訴訟費用負擔比例」
    欄所示各該比例負擔。
    事實及理由
一、程序方面：　　
㈠、按訴訟標的對於共同訴訟之各人必須合一確定，共同訴訟人
    中一人之行為有利益於共同訴訟人者，其效力及於全體，不
    利益者，對於全體不生效力，民事訴訟法第56條第1項第1款
    定有明文。查本件分割共有物之訴，核屬固有必要共同訴訟
    ，其訴訟標的對於全體共有人必須合一確定，雖僅由上訴人
    對原判決提起上訴，但依前開規定，其上訴效力及於同造未
    提起上訴之王正一、王水枝、王秋棠、王平三、王清風、王
    清聞、王清彬、王俊昌、王俊傑、王子琳、江貴香、陳彩娥
    、王恆壬、王恒川、王正雄、王正松、王正吉、王彥允、王
    彥仁，爰將其等併列為上訴人，合先敘明。
㈡、王秋棠於訴訟繫屬中之民國108年2月1日，將坐落臺中市○○區
    ○○段000-0、000-0、000-0、000、000-0、000-2地號土地（
    以下各以地號稱之，合稱系爭土地）應有部分1/45移轉與訴
    外人王○○；王清風所有應有部分全部，於111年4月18日經法
    院拍賣而移轉與王恆壬（見本院卷㈡第97-129、211-281頁）
    ，惟王○○、王恆壬未就此部分聲請承當訴訟，依民事訴訟法
    第254條第1項規定，於訴訟無影響，王秋棠、王清風仍為適
    格之當事人，先予敘明。
㈢、王正一、王清風、王恒川、王彥仁經合法通知未於言詞辯論
    期日到場，核無民事訴訟法第386條所列各款情形，爰依被
    上訴人之聲請，由其一造辯論而為判決。
二、被上訴人主張：
    兩造共有之系爭土地，應有部分詳如附表一「土地應有部分
    比例」欄所示，系爭土地使用分區為特定農業區、使用地類
    別為甲種建築用地，並無因法令限制不能分割之情事，亦無
    因物之使用目的不能分割之情形，兩造復無不分割之約定，
    然兩造就系爭土地之分割方法無法達成協議，爰依民法第82
    3條及第824條第2項第1款、第4項、第5項規定，請求合併分
    割系爭土地，分割方法如附圖一臺中市○○地政事務所（下稱
    ○○地政）109年1月20日土地複丈成果圖及原判決附表二所示
    方案（下稱甲案）。
三、上訴人則以：
　　甲案涵蓋臺中市○○區○○○路0段00巷既成巷道，此巷道為共有
    人民生自來水管線唯一路線，不應納入私人持有範圍。又部
    分共有人不同意拆除系爭土地上之2層樓鋼筋混泥土牆柱與
    磚造結構之建物，甲案將使系爭土地上建物幾乎遭拆除殆盡
    ，且與臺中市○○區○○段000地號土地（下稱000號土地）上經
    法院確定判決所認定有公用地役權之現有巷道無法連接，損
    害共有人之用路權益。而上訴人所提附圖二○○地政110年10
    月22日土地複丈成果圖及附表二所示分割方案（下稱乙案）
    ，除上訴人外之其他共有人所分得之面積均為298平方公尺
    ，且最高行政法院判決已判決確認000號土地上之現有巷道
    仍應繼續供通行，採乙案將可使道路寬度約略擴張，土地作
    最有效利用等語，資為抗辯。
四、視同上訴人答辯：　　　　
㈠、王正一、王水枝、王秋棠、王平三、王清彬、王俊昌、王俊
    傑、王子琳、江貴香、陳彩娥、王正雄、王正松、王正吉、
    王彥允、王彥仁（下稱王正一等15人）：
　　應以甲案為基礎，由全體共有人抽籤決定分配位置（下稱丙
    案），若不採丙案則請求變價分割。若採甲、乙案，則需鑑
    價找補。　　
㈡、王清聞：
　　應採丙案。若採甲、乙案，則需鑑價找補。
㈢、王恆壬：
　　兩造祖父王發於50幾年即分家，九大房所分得之建物及系爭
    土地使用位置均分配清楚，而系爭土地分割問題在於如何留
    設道路。對兩造所提分割方案均不同意，且不同意分割。
㈣、王恒川：
　　希望保留建物，不同意乙案。　　　
五、視同上訴人王清風未於言詞辯論期日到場，亦未提出書狀為
    何聲明或陳述。
六、原判決准予系爭土地合併分割如附圖一甲案及原判決附表二
    所示，上訴人就分割方法不服，提起上訴，並聲明：㈠原判
    決廢棄。㈡系爭土地應採乙案合併分割。王正一等15人則聲
    明：採丙案合併分割，若不採丙案則變價分割。王清聞則聲
    明：採丙案合併分割。被上訴人則答辯聲明：上訴駁回。
七、本院之判斷：
㈠、按各共有人，除法令另有規定外，得隨時請求分割共有物。
    但因物之使用目的不能分割或契約訂有不分割之期限者，不
    在此限；共有人相同之數不動產，除法令另有規定外，共有
    人得請求合併分割，民法第823條第1項、第824條第5項定有
    明文。經查，系爭土地為兩造共有，應有部分詳如附表一「
    權利範圍（應有部分比例）」欄所示，而系爭土地為特定農
    業區之甲種建築用地而非耕地，即非農業發展條例施行細則
    第2條及農業發展條例第3條第10款之農業用地，而無農業用
    地興建農舍辦法之適用，亦無農業發展條例第16條及第18條
    第4項耕地分割限制，有系爭土地登記第一類謄本、○○地政1
    11年4月18日甲地二字第0000000000號函、臺中市政府農業
    局111年5月5日中市農地字第0000000000號函附卷可稽（見
    本院卷㈡第75、161、211-281頁）。系爭土地並無不能合併
    分割之情事，兩造間亦無不分割之約定等事實，為兩造所不
    爭執，則兩造無法就系爭土地合併分割方法達成協議，被上
    訴人依上開規定，請求將系爭土地合併分割，自屬於法有據
    。
㈡、次按分割之方法不能協議決定，或於協議決定後因消滅時效
    完成經共有人拒絕履行者，法院得因任何共有人之請求，命
    為下列之分配：一、以原物分配於各共有人。但各共有人均
    受原物之分配顯有困難者，得將原物分配於部分共有人。二
    、原物分配顯有困難時，得變賣共有物，以價金分配於各共
    有人；或以原物之一部分分配於各共有人，他部分變賣，以
    價金分配於各共有人。以原物為分配時，如共有人中有未受
    分配，或不能按其應有部分受分配者，得以金錢補償之。以
    原物為分配時，因共有人之利益或其他必要情形，得就共有
    物之一部分仍維持共有，民法第824條第2項、第3項、第4項
    定有明文。次按分割共有物，究以原物分割或變價分配其價
    金，法院固有自由裁量之權，不受共有人主張之拘束，但仍
    應斟酌當事人之聲明，共有物之性質、經濟效用及全體共有
    人利益等，公平裁量。必於原物分配有困難者，始予變賣，
    以價金分配於各共有人（最高法院98年度台上字第2058號判
    決意旨參照）。又共有物分割應審酌共有人之應有部分比例
    ，各共有人之意願，各共有人間有無符合公平之原則及整體
    共有人之經濟利益等因素為通盤之考量，以求得最合理之分
    割方法。　　
⒈、經查，000-0、000-2地號土地呈現不規則形狀，而000-0、00
    0-0、000-0、000地號土地則為梯形形狀，系爭土地上均蓋
    有多棟未辦理保存登記之建物，現均有人使用、居住，業經
    原審會同兩造至現場勘驗，並囑託○○地政測量屬實，有勘驗
    筆錄、現場相片（見原審卷㈠第93-106頁）、○○地政107年2
    月23日土地複丈成果圖附卷可參（見原審卷㈠第112頁），堪
    信屬實。
⒉、次查，王正一等15人雖主張若不採丙案則應變價分割云云，
    惟上訴人及被上訴人均表示不同意變價分割，且依王正一等
    15人歷次之陳述可知，原物分割仍為優先之選項，本件兩造
    僅無法對甲、乙、丙案為分割達成一致之共識，多數共有人
    之意願仍係採原物分配，且系爭土地之共有人為21人，人數
    尚非眾多等情以觀，難認兩造就系爭土地受原物之分配有事
    實上或法律上之困難，本院考量兩造意願及公平性，認應以
    原物分割方法為適當，王正一等15人主張之變價分割方案，
    自無可採。
⒊、再查，本件不論採甲、乙、丙案為分割，均需拆除部分共有
    人之地上建物，而採甲、乙案分割，就⑴王正一、王秋棠、
    王平三、⑵王水枝、⑶王清風、王清聞、王子琳、江貴香、陳
    彩娥、王清彬、⑷王俊昌、王俊傑、⑸王正雄、王正松、王正
    吉等共有人分配之位置均相同。惟甲案所留道路係與臺中市
    ○○區○○段000地號土地（下稱000號土地）及000號土地呈45
    度角相接，道路所經過之處，恐將系爭土地東北角之現有建
    物拆除殆盡，且各共有人分得土地之地形較不方正（如000⑴
    、000⑼、000⑻、000⑺均呈梯形）；反觀乙案所留道路與000
    、000號土地呈90度角相接，系爭土地東北角之現有建物拆
    除範圍較甲案少，而各共有人分得土地之地形較為方正（除
    被上訴人分得位置受限於地形而呈梯形，但與甲案同屬不方
    正之地形）。
⒋、本院審酌上開甲、乙案分割方法後，認採乙案分割，各共有
    人大部分分配在建物現有位置，符合目前使用狀態，且現有
    地上建物拆除範圍較甲案少（如本院卷㈠第89頁之107年2月2
    3日○○地政複丈成果圖編號Q、V、V1、W、W1、X、O之建物均
    得以保存），分割後各共有人分得土地地形較為方正，有利
    分得土地之共有人日後房屋之建築規劃與利用，並發揮土地
    最大效益。另乙案編號J之留設道路並未占用000號土地，亦
    經○○地政110年12月14日以甲地二字第0000000000號函覆在
    卷（見本院卷㈠第311頁），自無被上訴人所指占用000號土
    地之疑慮。況被上訴人於109年12月24日亦當庭表示「如採
    附圖五之方案，希望分在編號丁之位置」（附圖五與乙案同
    ，編號丁之位置與乙案編號I相同，見本院卷㈠第178頁）；
    王彥允亦於110年3月2日當庭表示比較喜歡「附圖五方案」
    （即乙案，見本院卷㈠第197頁）。本院審酌上開情形後，認
    乙案為分割符合多數共有人之利益，自較為可採。
⒌、至丙案係以甲案為基礎，以抽籤決定各共有人分得土地之位
    置，惟抽籤並非法律所規定之分割方法，且上訴人及被上訴
    人均不同意採此方式，丙案亦同甲案有諸多不利於共有人之
    處，丙案並非適當之分割方案，而為本院所不採。又採乙案
    為分割，除上訴人分得面積較少外，其餘共有人分得面積均
    298平方公尺，復多分配在各共有人目前使用及建物所坐落
    位置，各共有人之利益，並無大幅差距，且上訴人亦表示若
    採乙案分割，則捨棄受他共有人之補償（見本院卷㈡第292頁
    ），加以兩造均表明不願先墊付鑑定費用，本院審酌上開情
    形，本件採乙案為分割，共有人間就所分得土地應無補償之
    必要，附此說明。
八、綜上所述，被上訴人主張兩造就系爭土地並無不分割之特約
    ，又無不能分割之情事，應屬有據，而系爭土地相毗鄰，共
    有人及應有部分均相同，則被上訴人訴請裁判合併分割系爭
    土地，並無不合，應予分割，然原判決未及審酌上訴人及視
    同上訴人於本院所新提出之乙案、丙案及變價分割方案，而
    判決分割方法如甲案所示，自有未洽。又按法院併以原物分
    配、變賣、金錢補償為共有物之分割方法時，其判決有不可
    分割之關係，當事人對於第一審法院定分割方法之判決提起
    上訴時，第二審法院如認第一審法院所定分割方法有部分不
    當，即應將第一審判決全部廢棄改判，不得為一部維持一部
    廢棄之判決(最高法院108年度台上字第812號判決意旨參照)
    。原審判決所定分割方法不當，上訴意旨指摘原判決不當，
    求予廢棄改判，為有理由，爰將原判決全部廢棄改判，改諭
    知如主文第2項所示。
九、末按共有物分割，由敗訴當事人負擔訴訟費用顯失公平者，
    法院得酌量情形，命勝訴之當事人負擔其一部，民事訴訟法
    第80條之1定有明文。本件分割共有物之訴，既經本院判准
    分割，並為全體共有人定分割方法，如僅由上訴人負擔訴訟
    費用顯失公平，爰併令兩造依附表一所示「訴訟費用負擔比
    例」欄所示比例負擔訴訟費用。
十、本件事證已臻明確，兩造其餘之攻擊或防禦方法，經本院斟
    酌後，認為均不足以影響本判決之結果，爰不逐一論列，併
    此敘明。
、據上論結，本件上訴為有理由，判決如主文。 　　　　
中　　華　　民　　國　　111 　年　　7 　　月　　13　　日
              民事第二庭    審判長法　官  楊國精
　　　　　　　　　　　      　　　法　官  陳正禧
　　　　　　　　　　　      　　　法　官  李立傑
正本係照原本作成。
不得上訴。

                                   書記官  呂安茹
　　　　　　　　　　　　　　　　　　
中　　華　　民　　國　　111 　年　　7 　　月　　13　　日
附表一：　　　　
編 號 共有人 土地應有部分比例 （以下土地皆為臺中市○○區○○段，故僅記載地號）      訴訟費用負擔比 例   000-0地號 000-0地號 000-0地號 000地號 000-0地號 000-2地號  1 王正一 1/45 1/45 1/45 1/45 1/45 1/45 1/45 2 王定圭 1/9 1/9 1/9 1/9 1/9 1/9 1/9 3 王水枝 1/9 1/9 1/9 1/9 1/9 1/9 1/9 4 王平三 1/45 1/45 1/45 1/45 1/45 1/45 1/45 5 王秋棠 3/45 於108年2月1日移轉登記1/45予王○○ 3/45 於108年2月1日移轉登記1/45予王○○ 3/45 於108年2月1日移轉登記1/45予王○○ 3/45 於108年2月1日移轉登記1/45予王○○ 3/45 於108年2月1日移轉登記1/45予王○○ 3/45 於108年2月1日移轉登記1/45予王○○ 3/45 6 王清聞 1/45 1/45 1/45 1/45 1/45 1/45 1/45 7 王清彬 1/45 1/45 1/45 1/45 1/45 1/45 1/45 8 王定國 1/9 1/9 1/9 1/9 1/9 1/9 1/9 9 王俊傑 1/18 1/18 1/18 1/18 1/18 1/18 1/18 10 王俊昌 1/18 1/18 1/18 1/18 1/18 1/18 1/18 11 王子琳 1/90 1/90 1/90 1/90 1/90 1/90 1/90 12 江貴香 1/90 1/90 1/90 1/90 1/90 1/90 1/90 13 陳彩娥 1/45 1/45 1/45 1/45 1/45 1/45 1/45 14 王恆壬 1/18 1/18 1/18 1/18 1/18 1/18 1/18 15 王恒川 1/18 1/18 1/18 1/18 1/18 1/18 1/18 16 王正雄 1/27 1/27 1/27 1/27 1/27 1/27 1/27 17 王正吉 1/27 1/27 1/27 1/27 1/27 1/27 1/27 18 王正松 1/27 1/27 1/27 1/27 1/27 1/27 1/27 19 王彥允 1/18 1/18 1/18 1/18 1/18 1/18 1/18 20 王彥仁 1/18 1/18 1/18 1/18 1/18 1/18 1/18 21 王清風 1/45 於111年4月18日移轉登記予王恆壬 1/45 於111年4月18日移轉登記予王恆壬 1/45 於111年4月18日移轉登記予王恆壬 1/45 於111年4月18日移轉登記予王恆壬 1/45 於111年4月18日移轉登記予王恆壬 1/45 於111年4月18日移轉登記予王恆壬 1/45 
附表二：
乙案：兩造就系爭土地合併分割後之應有部分比例、分配位置編
      號
比例　
編號 共有人 權利範圍（應有部分比例） 分配位置編號（乙案） 1. 王定國 單獨所有 I 2. 王正一 王平三 王秋棠 1/5 1/5 3/5 保持共有 F 3. 王定圭 單獨所有 A 4. 王水枝 單獨所有  E 5. 王清風 王清聞 王子琳 江貴香 陳彩娥 王清彬   1/5 1/5 1/10 1/10 1/5 1/5 保持共有 D 6. 王俊傑 王俊昌 1/2 1/2 保持共有 H 7. 王恆壬 王恒川 1/2 1/2 保持共有 C 8. 王正雄 王正松 王正吉 1/3 1/3 1/3 保持共有 B 9. 王彥允 王彥仁 1/2 1/2 保持共有 G 10. 王定圭 王正一 王水枝 王秋棠 王平三 王清風 王清聞 王俊昌 王俊傑 王子琳 江貴香 陳彩娥 王清彬 王恆壬 王恒川 王正雄 王正松 王正吉 王彥允 王彥仁 王定國 1/9 1/45 1/9 3/45 1/45 1/45 1/45 1/18 1/18 1/90 1/90 1/45 1/45 1/18 1/18 1/27 1/27 1/27 1/18 1/18 1/9 保持共有 J